臺灣桃園地方法院民事判決　　　　　　99年度訴字第2011號
原　　　告　譚國吾
訴訟代理人　潘維成律師
被　　　告　行政院國軍退除役官兵輔導委員會桃園縣榮民服務
　　　　　　處
法定代理人　張占奎
訴訟代理人　孔令則律師
上列當事人間請求清償債務事件，本院於民國100 年3 月24日言
詞辯論終結，判決如下：
    主      文
原告之訴駁回。
訴訟費用由原告負擔。
    事實及理由
一、原告起訴主張：
  (一)訴外人張鳳翥為榮民身分，於民國99年4 月23日亡故，其在
    台灣無繼承人，依台灣地區與大陸地區人民關係條例第68條
    第1 、3 項及退除役官兵死亡無人繼承遺產管理辦法第4 條
    規定，本件應由被告為其法定遺產管理人，依法負有清償被
    繼承人債務之義務。
  (二)張鳳翥於62年左右退伍後，另於內政部警政署入出境管理局
    服務，直至84年方辦理自願退休，由於其在台並無親屬，長
    期數十年來均係由原告之父母及原告協助生活，並因投資失
    利，均商借原告所有之房屋居住，甚至三餐均有賴原告及原
    告父母提供，故其於98年9 月30日至台灣桃園地方法院公證
    處辦理遺囑認證：「一旦本人過世，全數優惠儲蓄存款贈與
    侄子譚國吾先生……」。亦即張鳳翥業已預立遺囑，將渠所
    有之儲蓄存款贈與原告。故而，於張鳳翥百年之後，原告即
    開始張羅張鳳翥之喪葬事宜，並有意將該優惠儲蓄存款於扣
    除喪葬費用後，全數以張鳳翥名義設立獎學金；原告為張鳳
    翥先生所支出之喪葬費用共計新台幣（下同）79萬7113元，
    至於張鳳翥生前居住原告房屋及有關食宿部分，其債務金額
    更是遠已超過300 萬元，扣除被告先前支付之25萬元喪葬費
    用，故原告謹此請求268 萬351 元。
  (三)依據行政院國軍退除役官兵輔導委員會單身亡故榮民殯葬事
    務作業要點第6 點：「…以火葬不逾新台幣25萬元。土葬不
    逾新台幣40萬元為原則。」，然此規定僅係針對單身、未立
    遺囑之榮民，本案被繼承人張鳳翥既然已預立遺囑，自不再
    受該「火葬不逾新台幣25萬元」之規定。又被繼承人張鳳翥
    之遺囑中雖確實有「原則上舉行火葬，力求簡約節省」，但
    其後亦稱：「由法師引導在火葬場依佛教禮儀完成喪葬儀式
    ，隨即將靈柩推進火葬爐火化，待適當時辰撿拾骨灰裝罈，
    移至最便宜的寺院安位，同時禮請法師誦佛經七天，減除往
    生者在世間的罪業，並超薦亡魂回歸大自然淨土」。則原告
    依據被繼承人張鳳翥之遺願，依據佛教儀式向圓光禪寺購買
    骨灰塔位，並支付故張鳳翥佛事法會功德金，於情於理，並
    無不妥。
  (四)至於被繼承人張鳳翥生前居住原告房屋及有關食宿部分，更
    係被繼承人張鳳翥附近鄰居所周知之事實，被告身為退除役
    官兵之輔導單位，對此事實應知之甚明；至於被告抗辯被繼
    承人張鳳翥年收入近百萬元，焉有可能「未支付任何費用」
    ，此亦係被告推測之詞，如被告認為張鳳翥已支付相關費用
    ，自應負舉證責任。並聲明：被告應給付原告268 萬351 元
    及自本訴狀繕本送達被告之翌日起至清償日止，按年息百分
    之五計算之利息。
二、被告抗辯則以：
  (一)張鳳翥（被繼承人）生前設籍於桃園縣八德市○○街50巷9
    號5 樓，99年4 月23日凌晨3 時10分於行政院衛生署立桃園
    醫院（以下簡稱署桃）因敗血症併多重器官衰竭死亡。被告
    於99年4 月26日中午12時接獲署桃通知張鳳翥亡故消息，因
    其係單身在台無繼承人之國軍退除役官兵，被告即依「臺灣
    地區與大陸地區人民關係條例」第68條及依該條例所訂頒之
    「退除役官兵死亡無人繼承遺產管理作業程序」為張鳳翥辦
    理善後，並任其遺產管理人。
  (二)被告既為張鳳翥之法定遺產管理人，依法負有清償被繼承人
    債務或交付遺贈物。被繼承人亡故後遺留有台北永吉郵局帳
    號00000000000000，台灣銀行內壢分行帳號000000000000，
    經被告責任區輔導員李黃於4 月26日會同原告及其母親趙仁
    定實施遺物清點，4 月27日於被告史蹟館召開治喪會議，原
    告當日因病至醫院就醫，由其母趙仁定全權代表參與，會議
    中明確告知若由原告切結自辦張鳳翥之殯葬事宜，需遵照行
    政院國軍退除役官兵輔導委員會單身亡故榮民殯葬事務作業
    要點第6 點「…以火葬不逾新台幣二十五萬元，土葬不逾新
    台幣四十萬元為原則。」第23點「亡故榮民生前有預立遺囑
    者，依下列規定辦理：（一）已指定遺囑執行人辦理殯葬事
    務者，由遺囑執行人辦理之。…如申請人切結所需費用不超
    過第六點所定額度，各機構得予同意，但有特殊情形經各機
    構以專案辦理者，不在此限。」趙仁定女士於會中雖有異議
    ，但經說明張鳳翥遺囑中交代：…1.原則上舉行火葬，力求
    簡約節省…。被告為維護繼承人、債權人及受遺贈人權益，
    善盡遺產管理人注意義務，若認為限制費用不當，可將自辦
    殯葬之品項規格及費用報本處審查通過後辦理，原告並於4
    月27日立切結書申請辦理張鳳翥殯葬，並同時立意願書願接
    受遺贈，並領取25萬元喪葬費，然直至張鳳翥公祭前，原告
    及其家人均未提出增加殯葬費用申請。今突以圓光禪寺一紙
    手寫感謝狀載明「安放故張鳳翥之骨灰塔位功德金」，塔位
    支出24萬元，未載明相對權利義務，日後若情事變更，張鳳
    翥之骨灰罐何去何從？及「超薦故張鳳翥佛事法會功德金」
    13萬8 千元，原告為其支付，認係張鳳翥之債務。按「人之
    權利能力，始於出生，終於死亡。」張鳳翥已死亡何來向原
    告借貸？張鳳翥與原告間並無借貸關係，原告之請求顯屬無
    據。
  (三)又依張鳳翥所遺留存簿了解，其中校退休俸金全年達45萬50
    67元（半年20萬2872元，年終慰問金4 萬9323元），台銀優
    存利息全年52萬1520元（每月4 萬3460元），總計全年退休
    收入達97萬6587元，如此之金額足以維持四口之家水準以上
    之生活，更何況供一位年事已高之單身退休長輩而言，應屬
    綽綽有餘，所稱「均商借原告所有之房屋居住，甚至三餐均
    有賴原告及原告父母提供」，張鳳翥未支付任何費用，當不
    可能發生。縱原告所述屬實，亦屬履行道德上之義務，被告
    否認之。縱然發生原告所稱「特別張鳳翥先生因先前投資失
    利」，惟原告並未舉證以實其說，對此被告亦否認之。
  (四)張鳳翥生前於98年9 月30日曾至桃園地方法院公證處辦理自
    書遺囑認證，內容載明「一旦本人過世，全數優惠儲蓄存款
    贈與侄子譚國吾」；然認證書意旨第三點：「公證人曉諭民
    法特留份之意義及法律效果，告知立遺囑人將來繼承開始時
    如有繼承人特留份受侵害時，繼承人仍得行使扣減權，請求
    人表示仍依後附遺囑之內容請求認證。爰依公證法第2 條第
    1 項、第72條及第101 條第1 項等相關規定予以認證。」，
    原告固為本件之受遺贈人，然其大陸地區尚有胞弟張鳳儀，
    曾於被繼承人張鳳翥治喪期間由原告及其家人協助辦理入境
    台灣奔喪，且於98年5 月18日至被告處查詢被繼承人張鳳翥
    善後事宜，被告依其入境之事由並發給「榮民親屬來台宣慰
    金」。張鳳翥其在大陸尚有胞弟張鳳儀，被告自當依法辦理
    等語置辯。並聲明：原告之訴駁回。
三、兩造不爭執之事項：
  (一)張鳳翥生前身分為退除役官兵，於99年4 月23日因病亡故，
    遺產如行政院國軍退除役官兵輔導委員會桃園縣榮民服務處
    單身亡故榮民遺物清點清冊所示，有死亡證明書、郵政存簿
    儲金簿、台灣銀行活期儲蓄存款簿影本為證（見本院卷被證
    一至四）。
  (二)依臺灣地區與大陸地區人民關係條例第68條第1 項、第3項
    規定，被繼承人張鳳翥之遺產管理人為行政院國軍退除役官
    兵輔導委員會桃園縣榮民服務處。
  (三)張鳳翥於98年9 月30日至本院公證處辦理遺囑認證，將其所
    遺留之遺產（即全數優惠儲蓄存款）贈與原告（見本院卷民
    事起訴狀附件），且被告對於原告所提出之遺囑真正並不爭
    執（見本院卷100年2月24日言詞辯論筆錄）。
  (四)遺囑人張鳳翥於大陸地區尚有胞弟張鳳儀，曾於被繼承人張
    鳳翥治喪期間由原告及其家人協助辦理入竟臺灣奔喪（見本
    院卷被證八）。
四、兩造爭執要點厥為:原告得否依系爭遺囑規定請求被告將遺
    產贈與原告?茲論述如下：
  (一)被繼承人張鳳翥前身分為退除役官兵，依臺灣地區與大陸地
    區人民關係條例第68條第1 項、第3 項規定，被繼承人張鳳
    翥之遺產管理人為行政院國軍退除役官兵輔導委員會桃園縣
    榮民服務處（即被告）。按退除役官兵死亡無人繼承遺產管
    理辦法第1 、6 條分別規定：「本辦法依臺灣地區與大陸地
    區人民關係條例（以下簡稱本條例）第六十八條第三項規定
    訂定之」。「遺產管理人對亡故退除役官兵之遺產，應向其
    住所地之法院聲請對大陸地區以外之繼承人、債權人及受遺
    贈人分別依民法規定為公示催告。被繼承人之債權人或受遺
    贈人為已知者，應通知其陳報權利。又遺產管理人如因管理
    亡故退除役官兵遺產而有必要時，得由行政院設立或指定之
    機構或委託之民間團體，公告協尋大陸地區繼承人依法承認
    繼承」。另遺產管理人非於民法第1179條第1 項第3 款公告
    催告期間屆滿，不得對被繼承人之任何債權人或受遺贈人，
    償還債務或交付遺贈物，民法第1181條亦定有明文，揆其法
    意，係為使繼承債權人公平受償，必須為遺產之清算程序，
    以公示催告使被繼承人之債權人及受遺贈人於一定期間內報
    明債權及願受遺贈與否之聲明，如許期間屆滿前為清償，此
    項目的勢將無法達成，故此項規定不僅於遺產管理人為清償
    時受其限制，即強制執行時亦同受限制。是被告依上開遺產
    管理辦法向本院聲請公示催告程序，即99年度家催字第218
    號裁定（下簡稱系爭公示催告裁定），此有系爭公示催告裁
    定附卷可參。又按臺灣地區與大陸地區人民關係條例第66條
    第1 項規定：「大陸地區人民繼承臺灣地區人民之遺產，應
    於繼承開始起三年內以書面向被繼承人住所地之法院為繼承
    之表示；逾期視為拋棄其繼承權」。
  (二)經查，本件兩造就系爭遺囑之真正不爭執，原告既係受遺贈
    人，固得請求被告於系爭公示催告裁定所定之公示催告期滿
    後，依該遺囑給付原告遺贈物，惟上開本院99年度家催字第
    218 號公示催告裁定主文第四項謂：「如有被繼承人張鳳翥
    之債權人及受遺贈人，應於上開期間（即自公示催告最後登
    載公報、新聞紙或其他相類之傳播工具之日起壹年零伍日）
    內向聲請人及遺產管理人報名債權及為願受遺贈與否之聲明
    ，如不於上述期間內為報明或聲明者，僅得就賸餘財產行使
    其權利」。又查被告於被繼承人張鳳翥死亡後，向本院聲請
    對被繼承人張鳳翥之債權人、受遺贈人及大陸地區以外之繼
    承人為公示催告，本院於99年6 月15日核發系爭公示催告裁
    定予被告，而該公示催告裁定第四項主文規定之陳報聲明債
    權之期間為「公示催告最後登載公報、新聞紙或其他相類之
    傳播工具之日起壹年零伍日內」，足見系爭公示催告期間迄
    至本件言詞辯論終結之日（即100 年3 月24日）止仍未屆滿
    ，則於期間屆至前是否有他債權人及受遺贈人報明債權及聲
    明願受遺贈尚屬不明，而原告請求被告應將遺囑人張鳳翥所
    餘遺產依遺囑所示悉數交付，應係在無其他債權人及受遺贈
    人報明債權、聲明願受遺贈之情形下始屬有理，今公示催告
    期間既未屆滿，是否另有其他債權及遺贈須交付亦屬不明，
    在此情形下自無從計算被告應給付之金額。再者，遺囑人張
    鳳翥在台灣地區雖無繼承人，然其在大陸地區尚有繼承人（
    即胞弟張鳳儀），依臺灣地區與大陸地區人民關係條例第66
    條第1 項規定，於繼承開始起三年內，大陸地區繼承人逾期
    未向臺灣地區法院為繼承之表示時始視為拋棄其繼承權，依
    此規定，須遺囑人張鳳翥死亡後逾三年無大陸地區人民表示
    繼承時，其無繼承人繼承遺產乙事方告確定。而查被繼承人
    張鳳翥於99年4 月23日死亡，則依臺灣地區與大陸地區人民
    關係條例第66條第1 項規定，自繼承開始起（即99年4 月23
    日起），3 年內（至102 年4 月23日屆滿止）張鳳翥在大陸
    地區之繼承人，得在該期間內表示繼承，逾期始視為拋棄其
    繼承權。而遺贈不得侵害繼承人之特留分，為民法第1225條
    所明定，遺囑人張鳳翥在大陸地區尚有繼承人，於該繼承人
    是否聲明承受繼承前，實無從確定原告所得請求之實際金額
    究為若干。
  (三)又按將來給付之訴，以債權已「確定存在」，僅請求權尚未
    到期，因到期有不履行之虞，為其要件；苟將來之債請求權
    ，因被繼承人是否有其他債權、債務或繼承人？贈與物之數
    額有無侵害特留分？而影響其存在或範圍，則並非確定之債
    權，而不能提起將來給付之訴（最高法院86年度台上字第13
    85號判決參照）。是本件在公示催告期間尚未屆滿及在臺灣
    地區與大陸地區人民關係條例第66條第1 項所定三年期間未
    屆至前，被告清算遺產之程序尚未完成，原告是否可依遺囑
    所示悉數取得所餘遺產之全部即屬不明，從而，原告請求被
    告依遺囑所示，給付原告268 萬351 元，為無理由，不應准
    許。
五、本件事證已臻明確，兩造其餘主張、陳述及所舉證據，於判
    決之結果已無影響，爰不一一論駁。
六、據上論結，本件原告之訴為無理由，依民事訴訟法第78條，
    判決如主文。
中    華    民    國    100   年    4     月    22    日
                民事第一庭  法  官  陳婉玉
以上正本係照原本作成。
如對本判決上訴，須於判決送達後20日內向本院提出上訴狀。如
委任律師提起上訴者，應一併繳納上訴審裁判費。
中    華    民    國    100   年    4     月    25    日
                            書記官  利冠蔚